【裁判字號】    93,上,195
【裁判日期】    950117
【裁判案由】    拆屋還地
【裁判全文】
臺灣高等法院民事判決                   93年度上字第195號
上  訴  人  乙○○
訴訟代理人  劉  楷律師
            蔡文燦律師
複 代理 人  黃欣欣律師
被 上訴 人  甲○○○
訴訟代理人  陳棋銘律師
當事人間請求拆屋還地事件，上訴人對於中華民國92年11月 7日
臺灣桃園地方法院91年度訴字第1483號第一審判決提起上訴，本
院於95年1月3言詞辯論終結，判決如下：
    主      文
上訴駁回。
第二審訴訟費用由上訴人負擔。
    事實及理由
一、上訴人起訴主張：訴外人李陳繁妹於民國80年間，將其購買
    坐落桃園縣平鎮市鎮 815之30地號土地（下稱系爭土地
    ）信託登記於伊名下，嗣李陳繁妹與被上訴人於81年間在系
    爭土地上搭建廠房，約定由李陳繁妹提供土地，被上訴人負
    責出資搭蓋鐵皮廠房兩間，一間由李陳繁妹使用，另如原判
    決附圖所示斜線部分面積1251平方公尺之廠房一間（下稱系
    爭地上物）則由被上訴人使用，雙方約定使用借貸期間為10
    年，已於91年10月間屆滿，詎被上訴人拒不返還系爭土地；
    縱使兩造未約定使用借貸期限，其使用目的亦因李陳繁妹代
    被上訴人繳交罰款、稅金及電費等支出而足以折抵被上訴人
    為李陳繁妹支付之廠房興建款而達成，經李陳繁妹分別於91
    年1月2日、同年3月7日及同年4月1日寄發存證信函，請求被
    上訴人拆除系爭地上物並返還土地，均未獲置理，伊自得依
    民法第470條、第767條之規定，請求被上訴人回復原狀，並
    返還借用物，爰提起本件訴訟，求為命被上訴人應將系爭土
    地如原判決附圖所示斜線部分面積1251平方公尺之系爭地上
    物拆除，並將土地返還上訴人之判決。
二、被上訴人則以：伊與李陳繁妹於80年初欲共同承購土地建廠
    ，經李陳繁妹尋得系爭土地，因伊只需三、四百坪土地建廠
    ，雙方約定由伊出資新台幣 (下同) 300 萬元（約七分之三
    買賣價款），伊旋於80年7月10日由銀行匯款300萬元予李陳
    繁妹，惟因系爭土地為農地，須有自耕農身分者始能登記，
    故由李陳繁妹與伊共同信託於具有自耕能力之上訴人名下。
    嗣於80年10月間，李陳繁妹因資金短絀，乃請求伊墊款代其
    興建廠房，伊即於80年底至81年10月間，自行出資僱工興建
    二座廠房，分別由李陳繁妹與伊使用。李陳繁妹使用之廠房
    （登記為七力有限公司，為絨紙及ＰＶＣ工廠）約占系爭土
    地615坪，興建費用耗資893萬2763元，而伊使用之廠房（登
    記為中愿實業有限公司，為絨布工廠）約占系爭土地370 坪
    ，興建費用耗資 616萬6781元。系爭土地係由伊與李陳繁妹
    合資購買，則伊在系爭土地上使用自己出資興建而原始取得
    之合法廠房，當具有合法權源，並非無權占有，上訴人訴請
    伊拆屋還地，顯無理由。退萬步言，伊與李陳繁妹就系爭地
    上物坐落之基地存在未定期限之使用借貸關係，迄今系爭地
    上物之廠房仍未毀損，且繼續製造貨品，顯然使用借貸之目
    的尚未達成，伊自得依使用借貸之法律關係占有系爭地上物
    坐落之基地，並非無權占有，上訴人自不得本於其信託關係
    受託人之身分，請求伊拆屋還地等語置辯。
三、原審為上訴人敗訴之判決，上訴人不服，提起上訴，其上訴
    聲明：(一)原判決廢棄。(二)被上訴人應將坐落桃園縣平鎮市鎮 815之30地號土地如原判決附圖所示斜線部分面積1251
    平方公尺之地上物拆除，並將土地返還上訴人。(三)上訴人願
    供擔保，請准宣告假執行。被上訴人則於本院答辯聲明：(一)
    上訴駁回。(二)如受不利判決，願供擔保請准宣告免為假執行
    。
四、本件經依民事訴訟法第463條準用同法第270條之1第1項第3
    款規定，整理並協議簡化爭點及不爭執點後，兩造同意僅就
    言詞辯論時所陳述之事實及主張之法律關係為論斷。查上訴
    人主張系爭土地登記於其名下，被上訴人於81年間在系爭土
    地如原判決附圖所示斜線部分（面積1251平方公尺）興建系
    爭地上物之廠房，使用迄今等情，業經其提出土地登記謄本
    一件為證，並有原審勘驗筆錄及囑託桃園縣平鎮地政事務所
    製有土地複丈成果圖附卷可稽 (見原審卷第54頁至55頁、第
    58頁 )，且為被上訴人所不爭執，堪信上訴人此部分之主張
    為真正。惟上訴人主張被上訴人無權占有系爭地上物坐落基
    地（面積1251平方公尺）之情，則為被上訴人所否認，並以
    前開情詞置辯。是本件應予審究之爭執點厥為：(一)被上訴人
    與李陳繁妹是否有合資購買系爭土地，共同信託登記予上訴
    人名下，而有使用系爭土地之權源？(二)被上訴人抗辯其與土
    地實際所有人李陳繁妹間有使用借貸或租賃契約存在，而有
    使用系爭土地之權源，是否有理由？(三)上訴人是否得依民法
    第 470條規定請求被上訴人返還系爭地上物坐落之基地？茲
    分述如下：
  (一)被上訴人與李陳繁妹間是否有合資購買系爭土地，共同信託
    登記予上訴人名下，而有使用系爭土地之權源：
    上訴人主張系爭土地係李陳繁妹信託登記予伊名下，被上訴
    人主張其與李陳繁妹共同信託登記予上訴人，李陳繁妹則稱
    其購買系爭土地為農地，須有自耕農身分始能移轉登記，故
    信託登記予上訴人名下等語。本院姑不論其登記之原因係由
    於信託、借名登記或消極信託，兩造對於系爭土地目前登記
    於上訴人名下之事實既不爭執，則本件應予審究者，乃上訴
    人本於系爭土地所有權人身分，依民法第 767條規定，對於
    被上訴人提起本件拆屋還地訴訟是否有理由。被上訴人否認
    無權占有系爭地上物所坐落之基地，辯稱：伊曾於80年 7月
    10日匯款 300萬元予李陳繁妹，與李陳繁妹合資購買系爭土
    地，此由上開匯款日期介於李陳繁妹先後二次支付土地價款
    之80年7月5日與同年8月28日之間，且其後一次付款金額310
    萬元與伊匯款300萬元大致吻合，即可證明伊有出資300萬元
    與李陳繁妹共同購買系爭土地之情；然因系爭土地為農地，
    需有自耕農身分者始能登記，乃由李陳繁妹安排先後二次帶
    伊前往上訴人住處拜訪，共同將系爭土地信託登記於上訴人
    名下等語。則依舉證責任分配原則，被上訴人自應就其主張
    與李陳繁妹合資購買系爭土地，並將之共同信託於上訴人名
    下之有利於己事實負舉證責任。經查：
  1.被上訴人就其主張匯款 300萬元予李陳繁妹之情，固提出匯
    款單影本一紙為證 (見本院卷(一)第52頁 )，而上訴人亦不爭
    執李陳繁妹有收受該筆 300萬元匯款之事實，惟否認被上訴
    人有與李陳繁妹合資購地之情，辯稱：上開 300萬元係李陳
    繁妹向被上訴人之借款，並非合資購地之款項；且李陳繁妹
    自83年起至87年 7月間止即提供其工廠生產之「絨紙」供被
    上訴人之工廠使用，而以「絨紙」貨款345萬7952元 (含稅)
    抵充 300萬元借款本息等語。衡情一般匯款之原因多端，或
    為借款，或為合資，或為贈與，因此，單由被上訴人曾於80
    年7月10日匯款300萬元與李陳繁妹之事實，並不足以推認其
    等間有合資購買系爭土地之情事。又依系爭土地登記簿謄本
    所載，上訴人自前手過戶系爭土地之登記日期為80年 7月25
    日，係在被上訴人匯款 300萬元予李陳繁妹之後15日，其間
    被上訴人本有相當充裕時間可與李陳繁妹共同參與委任上訴
    人為登記名義人之事宜，進而將系爭土地信託登記於上訴人
    名下，然據上訴人於台灣桃園地方法院89年度易字第1423號
    審理被上訴人告訴李陳繁妹涉嫌刑事背信案件審理時，曾以
    證人身分到庭結證稱：「 (問：本件土地何人買的？) 被告
    (指李陳繁妹)買的，從看土地到買土地都是被告出面，告訴
    人 (指被上訴人) 我不認識，也沒見過面，我第一次看到他
    是在廠房建好以後，已運作才看到他」等語 (見上開刑事卷
    第32頁，影本見本院卷(二)第147頁)；而被上訴人於上開背信
    案件審理時陳稱：「證人（指上訴人）是否知道土地誰買我
    不曉得」等語（見前開刑事卷第36頁，影本見本院卷(二)第15
    1頁 ），可徵被上訴人並未參與委任上訴人為系爭土地登記
    名義人之信託事宜。參諸證人即承辦系爭土地買賣之代書陳
    美娥於台灣桃園地方法院檢察署88年他字第2124號偵查上訴
    人與李陳繁妹涉嫌侵占案件時，曾到庭結證稱：系爭土地係
    李陳繁妹委託伊辦理土地買賣及過戶事宜，伊於簽約過程中
    未曾見過被上訴人等語，有訊問筆錄在卷可佐（影本見本院
    卷(二)第158頁至165頁 )，則以國人對不動產之重視，倘若被
    上訴人與李陳繁妹確有合資購買系爭土地之情，理應對於購
    地之履約過程及所有權委託登記上訴人之事項付出相當之熱
    忱參與；惟被上訴人不僅未與李陳繁妹簽訂合資購地之書面
    契約，且除上開匯款單外，竟無任何足以證明合資購地之書
    面文件，均有違社會常情，是被上訴人主張其與李陳繁妹合
    資購地云云，自難採信。
  2.次查，被上訴人曾主動提供載明其向李陳繁妹承租系爭地上
    物坐落基地之「租賃契約書」 (見原審卷第125頁至129 頁)
    要求李陳繁妹簽署之情，為被上訴人所不爭執，雖被上訴人
    辯稱係因85年間，伊工廠員工聽說系爭土地為李陳繁妹所有
    ，而李陳繁妹欲將土地要回去，乃紛紛離職，伊為了安撫員
    工，要他們安心工作，始於85年 4月間拿契約書給李陳繁妹
    簽署，但是李陳繁妹說要問她兒子，結果就沒有下文等語 (
    見本院卷(二)第103頁至104頁 )。惟衡諸經驗法則，倘若被上
    訴人確有出資 300萬元與李陳繁妹共同購買系爭土地之情事
    ，遇有員工惟恐土地被收回而欲離職時，被上訴人理應要求
    李陳繁妹出具雙方合資購地之證明，以確認其使用系爭土地
    之合法權源，豈有提供租賃契約書企圖以承租土地狀態安撫
    員工之理？益徵被上訴人並無與李陳繁妹合資購地之情事。
    又李陳繁妹於本院刑事庭以90年度上易字第 756號審理被上
    訴人告訴其涉嫌背信案件時，曾接受法務部調查局測謊，其
    測試結果固為：李陳繁妹就(1)300萬元不是合夥投資的； (2)
    300 萬元是向甲○○○借款等問題，均呈情緒波動反應，研
    判有說謊之情，有該局 (90)陸三字第90020579 號鑑定通知
    書附卷可參 (影本見本院卷(二)第168頁)；惟因測謊常受被測
    人情緒、對問題之關心度等因素干擾，致測驗結果並非絕對
    與事實相同，自不能僅因上開鑑定結果，遽予推認被上訴人
    與李陳繁妹確有合資購地之情事。縱認被上訴人主張李陳繁
    妹支付系爭土地之買賣價金，其中部分款項係來自於被上訴
    人上開 300萬元匯款之情屬實，亦屬價金來源出處之另一個
    問題，仍不足為被上訴人有與李陳繁妹合資購買系爭土地之
    認定，遑論有與李陳繁妹共同信託登記系爭土地予上訴人名
    下之情。是被上訴人辯稱：伊與李陳繁妹合資購買系爭土地
    ，且共同信託登記與上訴人名下云云，洵無可採，遑論其有
    使用系爭土地之合法權源。
  (二)被上訴人抗辯其與土地實際所有人李陳繁妹間有使用借貸或
    租賃契約存在，而有使用系爭土地之權源，是否有理由：
    被上訴人辯稱：系爭地上物坐落之基地係李陳繁妹無償交與
    伊占有，並興建地上物之廠房使用迄今，伊對系爭地上物坐
    落之基地有使用借貸之占有權源存在等語。上訴人固坦承李
    陳繁妹有將系爭土地如原判決附圖所示斜線部分土地無償借
    與被上訴人搭蓋廠房（見原審卷(一)第159頁 ），惟主張：李
    陳繁妹與被上訴人約定系爭地上物坐落基地之使用借貸期限
    為10年，業於91年10月間屆滿，被上訴人已無使用該基地之
    合法權源；縱認雙方使用借貸未定期限，然因李陳繁妹之子
    女已長大，各自獨立，需以系爭土地建屋使用，而上訴人及
    李陳繁妹於93年2月6日以存證信函向被上訴人為終止借貸契
    約之表示，被上訴人即無占有系爭地上物坐落基地之權源，
    自應拆屋還地等語。經查：
  1.上訴人就其主張李陳繁妹與被上訴人約定系爭地上物坐落基
    地之使用借貸期限為10年，已於91年10月間屆滿之情，固提
    出上開未完成之「租賃契約書」一件為證，且據李陳繁妹陳
    稱：當時伊是要土地給被上訴人使用10年，被上訴人是85年
    間拿「租賃契約書」給伊簽的，伊是想從85年到90年為止共
    6年，所以才在第 2條租賃期間寫「6年」，實際上是要讓被
    上訴人使用10年，也就是從81年到90年等語 (見本院卷(二)第
    105頁)。惟查：被上訴人主張該租賃契約之手寫文字部分，
    僅第一條關於租賃標的物：甲方 (指李陳繁妹) 房屋所在地
    及使用範圍「之土地租與乙方 (指被上訴人) 無償使用，使
    用範圍仍現迎冠植絨廠廠房之土地 (略圖斜線部分) 」、第
    二條關於租賃始期：「捌拾壹年壹月參拾壹日」、第三條關
    於租金：租金每個月新台幣「零」元、第五條乙方應於訂約
    時，交於甲方新台幣「零」萬「零」仟元作為押租保證金等
    「」中之文字為被上訴人所書寫；至關於使用期限「至民國
    87年1月30日止計6年」及其餘手寫文字均為李陳繁妹事後自
    行填載等情，為上訴人所不爭執，堪信為實在。而上開「租
    賃契約書」除被上訴人交予李陳繁妹簽署前，預先在承租人
    欄及乙方連帶保證人欄分別加蓋「甲○○○」及「郭建和」
    之橡皮戳章外，並無李陳繁妹之簽名，足證李陳繁妹與被上
    訴人並未就該租賃契約所載之租賃內容或土地借用被上訴人
    使用10年達成合意。上訴人以上開「租賃契約書」，主張李
    陳繁妹與被上訴人間有借貸期限10年之約定，且借貸期限已
    到期云云，自無足採。
  2.上訴人復主張：縱認李陳繁妹與被上訴人間之使用借貸契約
    未定有期限，然借貸使用之目的迄今已達成，被上訴人仍應
    負拆屋還地之義務等語。惟按使用借貸未定期限者，借用人
    應於借貸之目的使用完畢時返還之，民法第470條第1項固定
    有明文。所謂「依借貸之目的使用完畢時」，係指借用人因
    達成某目的而向出借人借用其物，嗣後其目的已因而達成，
    無須再繼續使用者而言。如借用人之目的有繼續性，借用物
    一經返還，即妨害借用人目的之繼續時，即難謂借貸目的已
    經完畢。查上訴人自承李陳繁妹於明知被上訴人借用系爭地
    上物坐落之基地係為搭蓋廠房經營工廠之情形下，同意出借
    該基地等語（見原審卷第160頁至161頁）；且李陳繁妹亦陳
    稱：當時係因為被上訴人急著找工廠，伊告訴她土地可以先
    給使用等語 (見本院卷(二)第102頁)，可證李陳繁妹將系爭地
    上物坐落之基地借與被上訴人使用之目的應係供被上訴人建
    造廠房之用，要無庸疑。而系爭地上物之廠房至今仍由被上
    訴人使用之情，為上訴人所不爭執；且該廠房結構堅固，仍
    有使用其坐落基地之必要等情，亦有照片四幀在卷可稽 (見
    本院卷(二)第44頁至45頁 )，顯不能認為系爭地上物坐落基地
    之使用借貸目的已完成甚明。是上訴人主張被上訴人與李陳
    繁妹就上開基地之使用借貸契約目的已達成，應予返還該基
    地云云，尚無足採。至上訴人雖主張系爭地上物坐落基地之
    使用借貸目的因李陳繁妹代被上訴人繳交之罰款、稅金、電
    費足以折抵被上訴人為李陳繁妹支付之廠房興建款而達成云
    云，惟查李陳繁妹將系爭地上物坐落之基地借與被上訴人使
    用之目的係供被上訴人建造廠房使用之情，已如前述，縱使
    事後被上訴人曾為李陳繁妹支付興建廠房費用，而李陳繁妹
    欲以其代被上訴人支付罰款、稅金、電費，甚至被上訴人使
    用土地而獲得相當於租金之利益與被上訴人為其支付之廠房
    興建費用折抵，亦屬李陳繁妹與被上訴人間另筆債務抵銷之
    問題，要與系爭地上物坐落基地之使用借貸目的是否達成無
    涉。
  3.再查，上訴人主張李陳繁妹雖曾將系爭地上物坐落之基地交
    與被上訴人使用，惟李陳繁妹因子女長大，各自獨立，需用
    土地建屋使用，亦得依民法第 472條規定終止借貸契約；茲
    李陳繁妹已於93年2月6日以存證信函向被上訴人為終止借貸
    契約之表示，被上訴人即無占有土地之權源，應返還土地等
    語，並提出戶籍謄本 (見本院卷(一)第27頁至28頁) 為證。被
    上訴人則辯稱：「子女長大，各自獨立」一事，應係李陳繁
    妹於訂約之前或當時即能預知之事，並非借貸契約成立後始
    發生之情事，要與民法第472條第1款所謂「不可預知之情事
    」不符，李陳繁妹以此終止借貸契約，自非合法等語。按貸
    與人因不可預知之情事，自己需用借用物者，得終止契約，
    為民法第472條第1款所明定。所謂不可預知之情事，指在訂
    立使用借貸契約以後所發生之情事，而非訂立契約時所能預
    見者而言 (最高法院58年台上字第788號判例要旨參照)。經
    查，上訴人於91年 7月19日提起本件拆屋還地訴訟時，並未
    主張李陳繁妹因其子女長大，各自獨立，需用土地建屋之情
    事，嗣於原審判決其敗訴後，始於93年2月6日以其有不可預
    知情事，自己需用借用物為由，而以存證信函向被上訴人為
    終止借貸契約之表示，並於本院上訴時，主張李陳繁妹依民
    法第472條第1款規定終止借貸契約，被上訴人已無使用土地
    權源等情，有上訴理由狀在卷可稽 (見本院卷(一)第21頁至26
    頁 )，則李陳繁妹終止基地使用借貸契約之目的，是否因其
    子女各自獨立，需用土地建屋之情，即非無疑。參以子女會
    長大，並非不可預知之情事，而上訴人並未就其主張李陳繁
    妹之子女各自獨立，且需用土地建屋之情舉證以實其說，則
    其空言主張李陳繁妹有終止使用借貸契約，收回土地自用之
    需要云云，自無足採。何況李陳繁妹亦陳稱：因為目前土地
    上有地上物，無法過戶，所以伊才會要求拆屋還地等語 (見
    本院卷(二)第143頁)。可見李陳繁妹終止使用借貸契約之真正
    目的，係為了將系爭土地自上訴人名下移轉登記予其所有，
    並非其有需用土地以供子女建屋使用之情事，自不符合民法
    第472條第1款規定終止借貸契約之要件。是上訴人主張李陳
    繁妹已終止借貸契約，被上訴人所有系爭地上物坐落之基地
    無占用之權源云云，洵無可採。
  4.綜上，李陳繁妹將其出資買受之系爭土地，登記於上訴人名
    下，約定上訴人僅是登記名義人，系爭土地之管理、使用、
    處分權仍屬於李陳繁妹之情，為兩造一致是認，堪信為實在
    。又李陳繁妹將系爭地上物坐落之基地無償借予被上訴人使
    用，已如前述，則被上訴人依使用借貸之法律關係占有系爭
    地上物坐落之基地，即具有正當權源。從而，上訴人請求被
    上訴人拆屋還地，洵無理由，不應准許。
  (三)上訴人是否得依民法第 470條規定請求被上訴人返還系爭地
    上物坐落之基地：
    上訴人對系爭地上物坐落基地係由土地實際所有權人李陳繁
    妹借與被上訴人使用之情既不爭執，則使用借貸契約應係存
    在於李陳繁妹與被上訴人之間。又使用借貸為債權契約，其
    成立不以貸與人對借用物有所有權為要件，係屬貸與人與使
    用人之特定關係，本件上訴人既非系爭地上物坐落基地之貸
    與人，則其主張依民法第 470條之借用物返還請求權，請求
    被上訴人回復原狀、返還借用物，要屬無據。
五、綜上所述，上訴人依民法第470條及第767條規定，請求被上
    訴人拆屋還地，為無理由，應予駁回。原審為上訴人敗訴之
    判決，並駁回其假執行之聲請，並無不合。上訴意旨指摘原
    判決不當，求予廢棄改判，為無理由，應予駁回上訴。
六、本件為判決基礎之事證已臻明確，上訴人主張李陳繁妹如何
    以絨紙貨款抵充 300萬元借款，並代繳罰款、稅金折抵被上
    訴人為李陳繁妹興建廠房費用，與被上訴人抗辯上訴人與李
    陳繁妹間就系爭土地為消極信託，上訴人非系爭土地合法所
    有權人等情，及兩造歷審所提其餘攻擊、防禦方法，經本院
    逐一審酌後，認與前開論斷結果無礙，爰不再一一論述，併
    此敘明。
七、據上論結，本件上訴為無理由，依民事訴訟法第449條第1項
    、第78條，判決如主文。
中    華    民    國    95    年    1     月    17    日
                    民事第十庭  審判長法  官  阮富枝
                                      法  官  陳財旺
                                      法  官  吳麗惠
正本係照原本作成。
上訴人如不服本判決，應於收受送達後20日內向本院提出上訴書
狀，其未表明上訴理由者，應於提出上訴後20日內向本院補提理
由書狀（均須按他造當事人之人數附繕本）上訴時應提出委任律
師或具有律師資格之人之委任狀；委任有律師資格者，另應附具
律師資格證書及釋明委任人與受任人有民事訴訟法第466條之一
第一項但書或第二項（詳附註）所定關係之釋明文書影本。
中    華    民    國    95    年    1     月    18    日
                                      書記官  董曼華
附註：
民事訴訟法第四百六十六條之一（第一項、第二項）：
對於第二審判決上訴，上訴人應委任律師為訴訟代理人。但上訴
人或其他法定代理人具有律師資格者，不在此限。
上訴人之配偶、三親等內之血親、二親等內之姻親，或上訴人為
法人、中央或地方機關時，其所屬專任人員具有律師資格並經法
院認為適當者，亦得為第三審訴訟代理人。


司法院資訊處製作；財團法人民間司法改革基金會備份。
